最高法院民事判決　　　　　　　　　　　　　　　八十七年度台上字第一七六六號
　　上 訴 人　吳財源
　　被上訴人　廖充炳
右當事人間請求返還不當得利等事件，上訴人對於中華民國八十六年五月十三日台灣
高等法院第二審更審判決（八十六年度上更(一)字第四三號），提起上訴，本院判決如
左：
    主  文
上訴駁回。
第三審訴訟費用由上訴人負擔。
    理  由
本件上訴人主張：伊於民國八十二年十二月三十一日以價金新台幣（下同）四千八百
九十萬元，向被上訴人購買坐落龜山鄉○○○段尖山外小段二一三、二一三－一、二
一三－二、二一三－四、二一三－六、二一三－三一、二一三－四三、二一三－四四
、二一三－四五、二一三－五一、二一三－一七、二一三－一三號等十二筆土地及地
上物，嗣取得所有權後發現二一三－一七號土地（以下稱系爭土地）有訴外人國群工
業股份有限公司（以下稱國群公司）本金最高限額五百萬元抵押權存在，債務人羅家
銘負欠該公司之債務尚有二百萬元未獲清償，致伊無法就全部土地向銀行貸款。雖經
伊數度催告被上訴人塗銷該抵押權，被上訴人卻未置理，伊為免損失擴大，乃委託訴
外人鄭俊華居間協調，方以一百五十萬元代為清償，塗銷該抵押權登記。被上訴人無
法律上原因而受利益，致伊受損害，依不當得利之法律關係，伊得請求被上訴人返還
等情，求為命被上訴人給付一百五十萬元及加付法定遲延利息之判決（上訴人另請求
被上訴人給付代為支付之費用三十萬元、借貸利息損失二百萬七千九百九十五元，及
其利息部分，於本院發回前經原審為上訴人敗訴之判決，未據其提起上訴）。
被上訴人則以：系爭土地面積僅四平方公尺，故漏未塗銷前開抵押權。嗣經上訴人告
知，伊即與上訴人達成協議，以費用需四十四萬元，兩造各負擔一半即二十二萬元由
伊委託上訴人全權處理塗銷抵押權事宜，伊已交付被上訴人十萬元，上訴人僅能依該
協議請求。且依上訴人之主張，其所償還者為羅家銘負欠之債務，非伊之債務，受償
者為國群公司，亦非伊，伊未受任何利益。況系爭土地於八十三年三月四日移轉登記
與訴外人陳玉定，本件抵押權則於八十三年十月四日塗銷，當時系爭土地非屬被上訴
人所有，上訴人所塗銷者乃他人土地之負擔，而非伊土地之負擔，伊既未受益，自不
得向伊請求返還不當得利等語，資為抗辯。
原審依審理之結果，以：被上訴人對於上訴人所主張兩造間土地買賣及前開抵押權於
系爭土地移轉登記與上訴人後，由上訴人辦理塗銷之事實，並不爭執，並有兩造不爭
執之不動產買賣契約書、土地登記簿謄本在卷可稽，堪信為真實。依買賣契約第七條
之約定，及民法第三百四十九條關於出賣人應負瑕疵擔保責任之規定，被上訴人應負
責除去（塗銷）瑕疵（系爭土地之國群公司抵押權登記）。雖該抵押權登記因上訴人
給付國群公司一百五十萬元而被塗銷，然上訴人並未為免除被上訴人瑕疵擔保責任之
意思表示，上開抵押權登記又非因被上訴人履行擔保責任而塗銷，故上訴人給付國群
公司一百五十萬元，至多僅能謂抵押權登記因而塗銷，尚難謂被上訴人應塗銷抵押權
登記之擔保責任亦告消滅。被上訴人塗銷抵押權登記之擔保責任，既不因抵押權登記
基於上訴人之清償行為被塗銷而消滅，則被上訴人自無因上訴人給付國群公司一百五
十萬元，塗銷系爭土地之抵押權登記，而受有利益。況系爭土地上之抵押權，係被上
訴人之前手羅家銘設定與國群公司，該土地於八十三年二月四日移轉所有權登記予陳
玉定，同年十月四日始行塗銷抵押權登記，有上開登記簿謄本可證。上訴人清償者為
羅家銘之債務；受償者為國群公司；塗銷抵押權登記時，系爭土地之所有權人為陳玉
定，亦難謂被上訴人因上訴人之給付、塗銷行為，有何受益可言。按不當得利，須以
無法律上之原因而受利益，致他人受損害為其成立要件，民法第一百七十九條定有明
文。故當事人之一方雖受有損害，但他方並未因而受利益，即難謂他方有何不當得利
之可言。本件上訴人固已給付國群公司一百五十萬元，致系爭抵押權登記被塗銷，但
被上訴人並未因之受有利益，自不得謂被上訴人受有不當得利。從而上訴人本於不當
得利之法律關係，請求被上訴人給付一百五十萬元及其法定遲延利息，洵屬無據，不
能准許。並說明兩造其餘攻擊防禦方法及舉證，與本件判決結果不生影響，毋庸逐一
論述，爰維持第一審所為上開部分上訴人敗訴之判決，駁回其上訴。按債務人不履行
債務時，其債務並不能免除，本件被上訴人縱未依兩造所訂不動產買賣契約第七條之
約定，及民法第三百四十九條出賣人瑕疵擔保責任之規定，塗銷系爭抵押權登記，亦
屬債務不履行之問題。倘上訴人受有損害，自得依債務不履行之規定，請求損害賠償
，尚無依不當得利法律關係請求之餘地。原審為上訴人敗訴之判決，於法核無違背。
上訴論旨，指摘原判決不當，求予廢棄，非有理由。
據上論結，本件上訴為無理由，依民事訴訟法第四百八十一條、第四百四十九條第一
項、第七十八條，判決如主文。
中      華      民      國    八十七    年      七      月    三十一    日
                              最高法院民事第二庭
                                  審判長法官  曾  桂  香
                                        法官  劉  延  村
                                        法官  徐  璧  湖
                                        法官  劉  福  聲
                                        法官  蘇  達  志
      右正本證明與原本無異
                                              書  記  官
中      華      民      國    八十七    年      八      月     十二     日
